【裁判字號】    90,苗簡,204
【裁判日期】    900726
【裁判案由】    拆除地上物返還土地
【裁判全文】
臺灣苗栗地方法院民事簡易判決  九十年苗簡字第二○四號
    原      告  甲○○
    被      告  乙○○
    輔  佐  人  張健一
右當事人間請求拆除地上物返還土地事件，本院判決如左：
    主      文
被告應將坐落苗栗縣頭份鎮○○段第一九九地號（即重測前之珊珠湖段珊珠湖小段第
三四二地號土地）上如附圖所示Ａ部分，面積八○．四七二平方公尺之地上物拆除，
將土地回復原狀返還原告，其履行期間為伍個月。
訴訟費用由被告負擔。
本判決第一項於原告以新臺幣貳拾伍萬元為被告供擔保後，得假執行。
    事實及理由
一、原告起訴主張：
（一）坐落苗栗縣頭份鎮○○段第一九九地號（即重測前之珊珠湖段珊珠湖小段第三
      四二地號土地）為原告所有。被告購買鄰近同地段第一九六地號（重測前之珊
      珠湖段珊珠湖小段第三四○地號土地）設置祖墳，未得原告同意竟越界占用原
      告所有之第一九九地號土地，如附圖所示Ａ部分，面積八○．四七二平方公尺
      ，原告依民法第七百六十七條規定，請求被告將越界之地上物拆除返還原告，
      並聲明：除交還房屋之履行期間及擔保金額外，如主文所示。
（二）對被告抗辯之陳述：原告已不記得在七十四年間有無申請鑑界，但原告係至八
      十六年才知道被告占用，當時係請民間測量，測量結果為占用二十八平方公尺
      。訴訟中經鈞院囑託苗栗縣頭份地政事務所測量，實際占用面積為八○．四七
      二平方公尺，自應以政府機關之測量結果為準。
二、被告則以：
（一）被告於民國（下同）八十一年向彭德來、鍾隆光購買系爭土地作為建祖墳之用
      ，據賣主鍾隆光言，原告賣土地予他人建墳在先，曾於七十四年間向頭份地政
      事務所申請鑑界，鍾隆光嗣後才依界隙賣土地予被告。被告今日有此糾紛，完
      全肇因於彭、鍾二人識界不明，處事草率所致。
（二）被告於八十一年二月間即動工興建祖墳，歷數月之久，當時原告土地已賣人建
      墳完成，原告住家距工地僅三百餘公尺，原告之夫亦至工地查看，按理自己之
      土地經營數十年，界址應瞭如指掌，焉有越界而不提出異議之理？至八十七年
      五月二十九日，被告突接原告存證信函請求拆墳還地，其當時為何不提出異議
      ，「默然同意」，待被告祖墳皆已老舊，年月已久才提出，居心何在？天理何
      在？當時原告能阻止，該阻止而不阻止，當然沒有資格主張拆墳還地。
（三）原告上開存證信函係稱被告占用二十八平方公尺，被告在調解期日才會同意以
      每坪新臺幣一萬二千五百元向原告買。因現在改用衛星測量才會變成八○．四
      七二平方公尺，被告仍願在二十八平方公尺範圍內向原告買，超過部分絕對不
      是被告的錯。未料到了約定締約之日原告之夫竟然表示反悔，一坪要價一萬元
      ，被告對原告此反覆無常之言行深惡痛絕。原告歷年皆以農牧用地違法以墳地
      出售，逃漏所得稅，還敢獅子大開口。原告自毀和解之門，踐踏被告之誠意，
      被告亦被迫重新主張：原告原先要求之二十八平方公尺（八‧四七坪）每坪四
      千元計三萬三千八百八十元。另地政事務所測量多出之十六坪則以公告現值計
      算。屆時若無法達成和解，被告將向稅捐機關、檢察署等單位舉發原告之違法
      行為，並將祖先遺骨另置他處，離開此一令人厭惡之人與地等語，茲為抗辯，
      並聲明：請求判決駁回原告之訴，訴訟費用由原告負擔。
三、兩造不爭執之事實：
（一）坐落苗栗縣頭份鎮○○段第一九九地號（即重測前之珊珠湖段珊珠湖小段第三
      四二地號土地）為原告所有。與上開土地毗鄰之同地段第一九六地號（重測前
      之珊珠湖段珊珠湖小段第三四○地號）土地為祭祀公業老崎山股（管理人饒堂
      麟、彭德來，而饒堂麟業已死亡）所有。
（二）被告於八十一年間向彭德來、鍾隆光購買第三四○地號之一部分土地興建祖墳
      ，但該二人並未將所有權移轉予被告。
四、經苗栗縣頭份地政事務所測量結果，被告之祖墳坐落於祭祀公業老崎山股所有之
    第一九六地號土地之面積僅有四七．八一七平方公尺，坐落於原告所有第一九九
    地號土地達八○．四七二平方公尺，有該所複丈成果圖附卷可稽，原告之主張自
    堪信為真實。被告雖以：原告先前測量結果是二十八平方公尺，現在改用衛星測
    量才會變成八○．四七二平方公尺，超過部分不是被告的錯云云置辯，惟其所稱
    二十八平方公尺係原告委由民間測量機構測量，既有不符，自應以政府機關之測
    量結果為準，被告此一抗辯自非可採。
五、按所有人對於無權占有或侵奪其所有物者，得請求返還之，民法第七百六十七條
    定有明文。此即民法上之所有物返還請求權。上開規定並不以無權占有人出於故
    意過失為必要，縱無故意或過失，無權占有人仍不能解免返還所有物之責任。故
    被告抗辯：被告於八十一年向彭德來、鍾隆光購買系爭土地興建祖墳，今日此糾
    紛肇因於彭、鍾二人識界不明所致云云，縱令屬實而被告確無故意或過失，被告
    僅能向出賣人主張債務不履行之損害賠償責任，不能拒絕將無權占有之土地返還
    原告，故被告此抗辯亦非可採。
六、次按民法第七百九十六條固規定：「土地所有人建築房屋逾越疆界者，鄰地所有
    人如知其越界而不即提出異議，不得請求移去或變更其建築物。但得請求土地所
    有人，以相當之價額，購買越界部分之土地，如有損害，並得請求賠償。」惟該
    條之立法目的，係為房屋之經濟價值較高，土地所有人所建房屋之整體，僅有一
    部分逾越疆界，若予拆除，勢將損及全部建築物之經濟價值，而對所有權人行使
    所有物返還請求權之例外規定，是故僅以房屋為限，凡非房屋之建築物，均無該
    條之適用，司法院院字第一四七四號解釋闡述甚明。墓穴並非房屋，故無民法第
    七百九十六條之適用，最高法院七十二年度台上字第二三六二號判決亦可參照。
    又司法院大法官會議釋字第一○七號解釋明白指出：「已登記不動產所有人之回
    復請求權，無民法第一百二十五條消滅時效規定之適用。」故被告辯稱原告於被
    告建造祖墳時「默然同意」，當時原告能阻止，該阻止而不阻止，即無資格主張
    拆墳還地云云，於法無據，委無足採。被告聲請傳訊證人即建墳包工蕭振城、介
    紹人黃德和、出賣人彭德來、鍾隆光等人，渠等所述縱與被告相同，然基於上開
    說明，原告仍得行使其所有權，無第七百九十六條之例外情形，故亦無傳訊之必
    要。
七、末按和解應由當事人雙方合意，互相讓步，以終止爭執，不得以威嚇行之，又無
    權占用他人土地，可能獲得相當於租金之不當得利，為社會通常之觀念。原告之
    土地既已遭被告占用九年，則於出售被告時，自應將九年來之使用利益計算在內
    ，此亦符合社會常情。被告稱原告「獅子大開口」（九十年五月三十日補充狀第
    二頁第三行）云云，於民事訴訟中使用此等含有侮辱性質之用詞，已欠厚道。至
    原告將土地出售他人作為基地，是否違反區域計劃法，自應由主管機關加以認定
    ，縱令屬實，亦為原告應否負刑事責任之問題，被告並不能據此拒絕將土地返還
    原告。被告竟以降低價金至每坪四千元、地政事務所測量多出之十六坪則以公告
    現值計算，屆時若無法達成和解，被告將向稅捐機關、檢察署等單位舉發原告之
    違法行為云云（同狀第三頁）相脅，實難苟同，均非可採。
八、本件被告之抗辯均非可採，從而原告行使其所有權，請求被告將越界之地上物拆
    除返還原告，於法有據，為有理由，應予准許。惟查遷讓墳墓非立時可就，爰斟
    酌實際情況，訂履行期間為五個月，此期間應已足夠被告選擇吉日以及雇工搬遷
    ，以兼顧兩造之權益。
九、原告陳明願供擔保請求宣告假執行，核無不合，爰酌定相當擔保金額而宣告之。
十、本案事證已臻明確，兩造其餘主張陳述及所提出之證據均經審酌，核與判決結果
    不生影響，毋庸一一論述，附此敘明。
十一、結論：本件原告之訴為有理由，並依民事訴訟法第四百三十六條第二項、第七
      十八條、第三百九十六條第一項、第三百九十條第二項，判決如主文。
中      華      民      國    九十      年      七      月    二十六    日
                                  臺灣苗栗地方法院苗栗簡易庭
                                          法      官  林念祖
右為正本係照原本作成。
如對本判決上訴，須於送達後二十日內向本院提出上訴狀，並敘明上訴理由（須按對
造當事人人數提出繕本，並繳納上訴費用新臺幣肆佰伍拾玖元，另附送達郵資三十四
元郵票十份）
                                          法院書記官  尤旗樟
中      華      民      國    九十      年      七      月    二十六    日


司法院資訊處製作；財團法人民間司法改革基金會備份。
